【裁判字號】    92,台上,2010
【裁判日期】    920416
【裁判案由】    傷害致人於死
【裁判全文】
最高法院刑事判決                              九十二年度台上字第二０一０號
    上  訴  人  甲○○
    選任辯護人  詹順發律師
右上訴人因傷害致人於死案件，不服台灣高等法院中華民國八十九年十一月二十三日
第二審判決（八十九年度上訴字第二九六五號，起訴案號：台灣士林地方法院檢察署
八十八年度偵字第九八四三號），提起上訴，本院判決如左：
    主  文
原判決撤銷，發回台灣高等法院。
    理  由
本件原判決認定上訴人甲○○係台北市公共汽車六Ｏ一路營業大客車司機，於民國八
十八年四月二十八日晚間十時四十分許，駕駛車牌號碼ＡＥ｜九三七號六０一線營業
大客車，在台北市祖師廟站搭載乘客張朱彩鑾時，因張朱彩鑾不滿上訴人服務態度以
致雙方發生爭執。嗣於翌日晚間十時三十分許，上訴人復駕駛車牌號碼ＡＥ｜九三七
號營業大客車，沿台北市○○路○段西向東行駛之執行載客職務過程中，張朱彩鑾之
夫張真金於某站上車乘坐，迨該車行經台北市○○路轉石牌路一段之際時，張真金即
上前靠近上訴人駕駛座後方，先向上訴人確認昨日亦駕駛該車後，即向上訴人出言質
疑：「你昨天在祖師廟碰到一個女人，你對她很好喔」云云，而質疑上訴人未善待其
妻，二人因而發生爭執，張真金並出手毆打上訴人肩膀等處，復以腳猛踹上訴人緊握
駕駛盤之手，致上訴人右手中指遠端指骨骨折，且致該營業大客車失控，而撞及停放
於石牌路一段三四號路側車牌號碼ＧＺ｜七四一三號自小客車及石牌路一段三四號寶
島眼鏡之商店招牌後，始將車煞停並開啟右前車門。上訴人此時憤氣頓起，即自駕駛
座站起來與張真金互毆，而依一般人之智慮觀念，如以粗重實心鐵條攻擊張真金頭部
，復加張真金原已存在之肝、腎及腦器官性等病變疾病，客觀上將發生死亡之結果，
應為上訴人所預見，其竟仍基於傷害之故意，以右手執起原置於該車駕駛座下方用以
簡易測量胎壓之實心鐵條（長度五十一公分、重量七百九十六公克）乙支，由上朝下
毆打張真金頭部，張真金遭重擊後，仍接續上前作勢欲攻擊甲○○，甲○○即再次毆
擊張真金頭部二下，張真金遭三次擊打後，因不支而向後退倒，並自開啟之公車右前
車門處摔出車外，而張真金罹有重度肝硬化、黃疸，患有肝腎衰竭併發腦病變之疾病
，復因受甲○○所持鐵條重擊，致顱骨開放性骨折併挫傷性腦出血、雙側額葉顱內出
血、左側硬腦膜下出血及腦水腫之傷害。上訴人於案發後，即在現場等候，並於台北
市政府警察局北投分局石牌派出所警員獲報趕抵現場時，即主動就偵查機關尚未發覺
之前開犯罪事實，向員警大致陳述案發經過，而自動接受裁判，並扣得非屬上訴人所
有，原置於該公車內而由甲○○持之攻擊張真金之鐵條乙支。另張真金於送往行政院
退除役官兵輔導委員會台北榮民總醫院急救後，因其身體本即有肝腎疾病併腦病變，
復因鈍傷部外傷顱內出血住院，併發肝、腎衰竭、腸胃道出血及敗血症，延至八十八
年五月二十二日上午十一時三十分許，於上開醫院不治死亡等情。因而撤銷第一審判
決，改判論處上訴人傷害人之身體，因而致人於死罪刑，固非無見。
惟查：(一)、加重結果犯，以行為人對於加重結果之發生有預見之可能，能預見而不預
見者為要件。刑法第二百七十七條第二項前段之傷害致人於死罪，係對於犯普通傷害
罪致發生死亡結果所規定之加重結果犯，依同法第十七條規定，以行為人能預見其死
亡結果之發生而不預見為要件，但此所謂能預見乃指客觀情形而言，與加害人本身主
觀上有無預見之情形不同。倘加害人主觀上已有預見，而結果之發生又不違背其本意
時，則屬刑法第十三條第二項所規定間接故意之範疇，無復論以加重結果犯之餘地。
因此加害人對於結果之發生客觀上能否預見、主觀上是否「不預見」，以及該項結果
之發生是否違背其本意，均與判斷加害人應負何種刑責有重要關係，自應加以調查認
定，並於理由內詳予明，以資為判決之依據。原判決事實欄記載「依一般人之智慮
觀念，如以粗重實心鐵條攻擊張真金頭部，復加張真金原已存在之肝、腎及腦器官性
等病變疾病，客觀上將發生死亡之結果，應為甲○○所預見，……」等情，係認定被
害人死亡結果之發生，上訴人已有預見，然此結果之發生是否違背上訴人之本意，原
判決事實欄未予明確認定記載，已有未合；又原判決理由欄五謂「客觀上將發生被害
人死亡之結果，應為上訴人所預見，其竟而為之」，亦即認上訴人已預見被害人死亡
結果之發生，竟仍執意為之，則依其說明，上訴人顯已有殺人之故意，但原判決又謂
上訴人係基於傷害之故意持鐵棒毆打被害人頭部，致被害人死亡，應負傷害致人於死
罪責，足見原判決有理由矛盾之違法。(二)、原判決認被害人有肝、腎及腦器官性等病
變疾病，客觀上應為上訴人所預見等情，惟被害人內在之上開病變疾病，上訴人何以
能預見，原判決未說明其憑以認定之證據與理由，亦有判決不備理由之違誤。(三)、刑
法上之防衛行為，祇以基於排除現在不法之侵害為已足，如合此要件縱有防衛過當情
形，亦僅屬得減輕或免除其刑問題，不得謂非防衛行為。上訴人於檢察官相驗初訊時
稱：「……我打他，他又過來，我打他，他又過來，最後一下就倒了」等語，究竟上
訴人開始持鐵棒毆打被害人時，被害人之不法侵害是否已停止、業已過去，原審未詳
查審認說明，僅以公車已停止行駛，行車危險狀況已解除，即遽認侵害業已過去，不
合正當防衛之要件，亦嫌速斷。上訴意旨指摘原判決違法，尚非全無理由，應認有發
回更審之原因。
據上論結，應依刑事訴訟法第三百九十七條、第四百零一條，判決如主文。
中      華      民      國    九十二    年      四      月     十六     日
                              最高法院刑事第七庭
                                  審判長法官  張  信  雄
                                        法官  賴  忠  星
                                        法官  張  清  埤
                                        法官  呂  永  福
                                        法官  白  文  漳
      右正本證明與原本無異
                                              書  記  官
中      華      民      國    九十二    年      四      月    二十四    日


司法院資訊處製作；財團法人民間司法改革基金會備份。
